臺灣臺南地方法院臺南簡易庭民事判決
109年度南簡字第1341號
原      告  台新國際商業銀行股份有限公司

法定代理人  尚瑞強  
訴訟代理人  陳倩如  
            莊育瑋  
            方月英  
被      告  張佑嘉即張金圈

訴訟代理人  涂欣成律師（法扶律師）
複代理人    李政儒律師
上列當事人間請求清償借款事件，經本院於民國109年12月31日
言詞辯論終結，判決如下：
    主      文
原告之訴駁回。
訴訟費用新臺幣2,870元由原告負擔。 
    事實及理由
一、原告起訴主張：被告於民國89年11月27日與原告簽立消費性
    房屋抵押借款暨擔保透支約定書，申請設定第二順位房屋抵
    押貸款新臺幣(下同)30萬元，約定借款期間自89年11月30日
    起至96年11月30日止，共7年，並自借款撥付日起，以每1個
    月為1期，共分84期，依年金法按月攤還本息，利率按年利
    率百分之20計算，未按期攤還本息時，逾期在6個月以內者
    ，按上開利率10％，逾期超過6個月者，按上開利率20％計算
    之違約金，原告已於89年11月30日撥款296,000元至被告帳
    號000-00-000-000000號帳戶。詎被告未依約繳款，依約已
    喪失期限利益，借款視為全部到期，尚積欠本金263,206元
    及約定利息、違約金未清償。爰依消費借貸之法律關係，請
    求被告如數清償等語。並聲明：被告應給付原告263,206元
    ，及自91年6月30日起至清償日止，按年息百分之20計算之
    利息，及自91年7月31日起至清償日止，逾期在6個月以內者
    ，按上開利率百分之10，逾期超過6個月者，按上開利率百
    分之20計算之違約金。
二、被告抗辯：被告曾向原告業務員表示要貸款，原告業務員拿
    一堆文件讓被告簽署，簽完後就叫被告回家，被告不知道原
    告有撥付借款。縱原告有交付借款予被告，但本件借款本金
     、違約金請求權均已罹於15年時效，依民法第146條規定，
    利息債權亦隨之消滅，爰主張時效抗辯，拒絕給付等語。並
    聲明：原告之訴駁回。
三、本院之判斷理由： 
　㈠被告於89年11月27日向原告申請設定第二順位房屋抵押貸款3
    0萬元，並與原告簽立消費性房屋抵押借款暨擔保透支約定
    書，約定自89年11月30日起按月攤還本息，惟被告未依約清
    償。嗣原告持本票聲請臺灣高雄地方法院以91年度票字第22
    166號本票准許強制執行裁定後，聲請對被告強執行，其後
    持臺灣高雄地方法院91年度票字第22166號民事裁定向本院
    換發95年度執字第32369號債權憑證執行名義，再於99年9月
    1日、103年1月3日、105年1月26日，向本院聲請對被告強制
    執行，被告於105年10月24日提出債務人異議之訴，訴請確
    認原告所持有如臺灣高雄地方法院91年度票字第22166號本
    票裁定所示之本票債權請求權不存在及撤銷本院105年度司
    執字第10903號給付票款強制執行事件之強制執行程序，經
    本院以105年度南簡字第1541號判決被告全部勝訴確定等情
    ，有原告提出之消費性房屋抵押借款暨擔保透支約定書、房
    屋抵押貸款撥款動支申請暨委託書、台幣存款歷史交易明細
    查詢及本院95年度執字第32369號債權憑證在卷可證(見司促
    卷及本院卷第79-92頁)，並經本院依職權調閱本院99年度司
    執字第69882號執行卷宗、103年度司執字第2443號執行卷宗
    、105年度司執字第10903號執行卷宗、105年度南簡字第154
    1號債務人異議之訴事件卷宗核閱屬實。
　㈡原告主張雖臺灣高雄地方法院91年度票字第22166號本票裁定
    所示之本票債權，業經本院判決本票債權請求權不存在，惟
    本件係請求給付借款，並非請求給付票款乙節，被告則否認
    兩造有借款關係，且借款請求權亦已罹於時效為辯。經查：
　⒈按請求權，因15年間不行使而消滅。但法律所定期間較短者
    ，依其規定；利息請求權，因5年間不行使而消減，民法第1
    25條、第126條分別定有明文。又民法第128條規定，消滅時
    效自請求權可行使時起算，乃指權利人得行使請求權之狀態
    ，其行使請求權已無法律上之障礙而言。至於義務人實際上
    能否為給付，則非所問（最高法院109年度台上字第1816號
    判決意旨參照）。故請求權可行使時，乃指權利人於法律上
    並無障礙得行使請求權之狀態，因權利人個人事實上之障礙
    不能行使請求權，並不能阻止時效之進行，亦與請求權人主
    觀上何時知悉其可行使無關。再請求權之消滅時效完成後，
    依民法第144條第1項規定，債務人得拒絕給付，固係採抗辯
    權發生主義，債務人僅因而取得拒絕給付之抗辯權，並非使
    請求權當然消滅。惟如債務人行使此項抗辯權，表示拒絕給
    付，債權人之請求權因而確定的歸於消滅，債務人即無給付
    之義務（最高法院97年度台上字第1113號判決意旨參照）。
    經查，被告應自借款撥付日起，以1個月為1期，分84期按月
    攤還本息，惟被告未按期償還，已喪失期限利益，本件借款
    全部視同到期，原告已對被告取得本票准許強制執行裁定，
    並於95年間持本票裁定為執行名義，向本院聲請對原告為強
    制執行，執行結果為全未受償，經本院換發本院95年度執字
    第32369號債權憑證等情，為原告所不爭執，則依原告所提
    出之本院95年度執字第32369號債權憑證記載：「執行名義
    內容：債務人(按指被告)應給付債權人(按指原告)新台幣26
    3,206元，及自91年6月30日起至清償日止，按年息百分之20
    計算之利息」等語，可知原告自91年6月30日起即得請求被
    告償還本件借款，本件借款返還請求權自斯時起即已處於得
    行使之狀態，而原告迄至109年6月16日聲請支付命令請求被
    告還款，經被告異議視為起訴，有原告支付命令聲請狀在卷
    足憑（見司促卷），依上開說明，本件借款及違約金請求權
    已逾15年期間，被告為時效抗辯並拒絕給付，自屬有據。
　⒉原告雖以被告簽發之本票取得臺灣高雄地方法院91年度票字
    第22166號本票准予強制執行裁定，並據以換發本院95年度
    執字第32369 號債權憑證後，陸續於99年9月1日、103 年1
    月3日、105年1月26日持該債權憑證向本院聲請對被告為強
    制執行乙節，惟按借款返還請求權與票款返還請求權之消滅
    時效期間並不相同，且借款返還請求權之消滅時效自請求權
    可行使起算，而票款返還請求權之消滅時效則自票據到期日
    或發票日起算，借款返還請求權與票款返還請求權係不同之
    請求權，故各請求權有無中斷時效事由，應分別視之。是債
    權人強制執行所執之執行名義為本票裁定，因其據以聲請強
    制執行之債權為票款返還請求權，對債權人之借款返還請求
    權，自不生民法第129條第2項第5款因開始執行行為或聲請
    強制執行而中斷時效之效力。則原告持臺灣高雄地方法院91
    年度票字第22166號本票准予強制執行裁定所換發之債權憑
    證為執行名義，對被告聲請強制執行，其中斷時效之效力自
    不及於本件借款返還請求權。又消滅時效中斷，係指消滅時
    效期間進行中，因權利人請求或起訴或義務人承認，致使已
    進行之時效期間失其效力之謂，故時效完成後並無時效中斷
    可言（最高法院77年度台上字第18號判決意旨參照），原告
    於本院審理中自認本件並無借款請求權時效中斷之事由發生
    (見本院卷第147頁)，是以，被告抗辯本件借款債權及違約
    金請求權罹於15年消滅時效而拒絕給付，應可採認。
　⒊再按從權利以主權利之存在為前提，原則上與主權利同其命
    運，故主權利之移轉或消滅，其效力原則上及於從權利，債
    權請求權如已罹於時效而消滅，則其利息請求權，雖尚未罹
    於時效，亦隨同消滅，此觀民法第146條之規定甚明。又已
    發生之利息係由利息基本債權而發生，因有利息基本債權始
    發生可請求各期利息之權利，而利息基本債權又係原本債權
    之從權利，與原本債權之存在及存續始終相隨。因此，原本
    債權之請求權既因時效而消滅，依利息基本債權之請求權，
    亦隨同消滅；故歸於與未曾發生各期利息請求權同，毋庸再
    考慮特別時效是否已經完成。準此以解，民法第126條乃僅
    就各期利息請求權本身單獨之消滅時效加以規定者，並非民
    法第146條但書所稱之特別規定（最高法院99年度第5次民事
    庭會議決議參照）。本件主權利之借款債權本金部分，既已
    罹於15年時效期間而消滅，依上開說明，利息請求權亦同罹
    於時效，被告為時效抗辯拒絕給付，亦屬有據。　　
四、綜上所述，上訴人依消費借貸之法律關係，請求被告給付借
    款及利息、違約金，惟原告提起本件訴訟已逾借款本金、利
    息、違約金請求權時效，被告為時效抗辯拒絕給付，原告之
    訴，為無理由，不應准許。
五、末按訴訟費用，由敗訴之當事人負擔；法院為終局判決時，
    應依職權為訴訟費用之裁判，民事訴訟法第78條及第87條第
    1項分別定有明文。經核本件訴訟費用額確定為2,870元（即
    第一審裁判費），爰依上開規定確定訴訟費用之負擔如主文
    第2項所示。
六、據上論結，本件原告之訴為無理由，判決如主文。 　
中    華    民    國    109    年    12   月    31    日
                  臺灣臺南地方法院臺南簡易庭
                                  法  官  張桂美
以上正本係照原本作成。
如對本判決上訴，須於判決送達後20日內向本院提出上訴狀。
如委任律師提起上訴者，應一併繳納上訴審裁判費。
中　　華　　民　　國　　109 　年　　12　　月　　31　　日
                                  書記官  蘇冠杰